臺灣臺北地方法院刑事判決　　　　　　 93年度訴緝字第185號
　　公　訴　人　臺灣臺北地方法院檢察署檢察官
　　被　　　告　甲○○
上列被告因妨害自由等案件，經檢察官提起公訴（八十六年度偵
字第三二五九號、三六四二號、四三六六號、四九六九號、五七
七０號、五九九七號、六六三四號、六五四五號、一０四六一號
、一０四六二號、一０八九三號、一一三五五號），本院判決如
下：
    主  文
甲○○無罪。
    理  由
一、公訴意旨及補充理由書意旨略以：被告甲○○與戊○○（詐
    欺部分另案由台灣高等法院花蓮分院以八十七年度上重訴字
    第一０八號判決有期徒刑二年六月確定，現經該院於九十二
    年十月三十日以九十二年度聲再字第四十三號裁定開始再審
    ，被訴聚眾賭博罪部分無罪）、乙○○（另案由台灣高等法
    院以八十六年上訴字第五三五四號判處有期徒刑一年確定）
    、沈芳達（另案由台灣高等法院以八十九年度上易字第三三
    ００號判決無罪確定）及沈哲璋（另案由台灣高等法院以八
    十六年度上訴字第五三五四號判決無罪確定）等人，共同意
    圖營利，基於概括之犯意，在八十五年間中華職棒聯盟所舉
    辦之球賽開始進行起，中華職棒聯盟每週在各地所舉辦之各
    場球賽勝負結果定輸贏，先聚集不特定人相與對賭，以該職
    棒比賽之結果定輸贏而賭博財物，遂以不正當手段操控比賽
    結果牟取不法利益，先由戊○○於八十五年七月廿四日透過
    乙○○之介紹，在台北市環亞飯店認識台北市時報育樂股份
    有限公司所經營之時報鷹職業棒球隊即時報鷹隊所屬球員丁○○（另案由臺灣高等法院以八十六年度上訴字第五三五四
    號判決有期徒刑一年十月，緩刑五年確定）及丙○○（另案
    由台灣高等法院以八十六年度上訴字第五三五四號判決有期
    徒刑一年二月，緩刑三年確定），並相約日後配合打放水球
    以詐賭贏錢事宜，同為晚餐後，被告與戊○○、丁○○即一
    同至嘉義共商，並由丁○○連絡時報鷹隊球員，達成協議後
    ，被告與戊○○、乙○○、沈芳達、沈哲璋、丁○○、丙○○、尼洛（由本院通緝中，另案審結）等人共同基於為自己
    不法所有利益之概括犯意聯絡，於該隊參與比賽時，以在守
    備之際投手故意投易打好球，其他守備球員佯裝失誤，在進
    攻之際故意揮棒落空遭三振出局，隨意揮棒打擊遭接殺或封
    殺等方式（即所謂打放水球），使時報鷹隊失分，以此方式
    實施打放水球之詐術，由被告等人以該不正方法操控比賽結
    果，使不知情之對賭賭客陷於錯誤以為真在賭博而為錯誤評
    估並予簽注交付賭金參與對賭，而輸去下注之賭金予被告等
    人。又為便於指示丁○○、丙○○、尼洛打放水球及瞭解比
    賽之相關情形以利其從事職棒詐賭贏錢之聯繫，由戊○○提
    供其所有行動電話及呼叫器各一具予丙○○，及命沈芳達交
    付不知情之弟沈哲璋（經本院以八十六年度訴字第一二五三
    號、八十六年度易字第四八八二號判決無罪確定）所有00
    0000000號行動電話一具予被告作為雙方聯繫之用，
    並分別於下列場次為詐賭之行為：(一)八十五年八月五日下午
    ，戊○○打電話至住宿於台北市環亞飯店之丁○○，指示其
    於同日晚間時報鷹隊與統一獅隊在台北市比賽時打放水球以
    詐賭贏錢，丁○○接獲指示後即連絡丙○○、尼洛在比賽時
    配合，經渠等同意，戊○○並要求乙○○於該場比賽時至現
    場觀看比賽過程而予回報，比賽結果乃因丁○○、丙○○、
    尼洛打放水球而使時報鷹隊以二比五輸給統一獅隊放水得逞
    ，被告與戊○○等人因而詐得鉅額賭金之不法利益；次(六)日
    夜間，丁○○偕同乙○○至台北市凱悅飯店與戊○○見面，
    由戊○○當面交付放水球酬金七百萬元予丁○○，丁○○取
    出其中一百五十萬元；八十五年八月七日丁○○交付一百萬
    元打放水球酬金予丙○○，另取九十萬元託人兌換成美金後
    交予尼洛作為打放水球酬金，再將餘款中之三百五十萬元託
    其兄郭建材自台北分別匯入郭建材之前妻林碧鳳及女友鄭淑
    惠在高雄之帳戶內，嗣再分別提領使用。(二)八十五年八月二
    十六日時報鷹隊與興農牛隊將在台中市比賽之前，戊○○復
    自嘉義市住所打電話與丁○○其在該場比賽時打放水球，旋
    乙○○亦打電話予丁○○指示提醒配合打放水球，丁○○即
    行連絡丙○○配合，二人遂於比賽時打放水球，致比賽結果
    終以十比十一輸給興農牛隊得逞，事後於八十五年八月二十
    八日晚間時分，乙○○邀約丁○○同至嘉義市某不詳名稱理
    髮廳，由被告應戊○○指示，持三百萬元交付丁○○作為打
    放水球酬金，丁○○將其中三十萬元交予乙○○等語，因認
    被告甲○○涉犯刑法第二百六十六條賭博罪嫌、二百六十八
    條聚眾賭博罪嫌、第三百三十九條第一項詐欺罪嫌。
二、按犯罪事實應依證據認定之，無證據不得認定其犯罪事實。
    又不能證明被告犯罪者，應諭知無罪之判決，刑事訴訟法第
    一百五十四條第二項、第三百零一條第一項分別定有明文。
    再按，事實之認定，應憑證據，如未能發現相當證據，或證
    據不足以證明，自不能以推測或擬制之方法，為裁判基礎；
    且認定不利於被告之事實須依積極證據，苟積極證據不足為
    不利於被告事實之認定時，即應為有利於被告之認定；另認
    定犯罪事實所憑之證據，雖不以直接證據為限，間接證據亦
    包括在內，然而無論直接證據或間接證據，其為訴訟上之證
    明，須於通常一般之人均不致有所懷疑，而得確信其為真實
    之程度者，始得據為有罪之認定，倘其證明尚未達到此一程
    度，而有合理之懷疑存在而無從使事實審法院得有罪之確信
    時，即應由法院為諭知被告無罪之判決（最高法院四十年台
    上字第八六號、三十年台上字第八一六號、七六年台上字第
    四九八六號判例意旨參照）。
三、訊據被告甲○○矢口否認有何檢察官所起訴之犯行，辯稱：
    我根本不認識丁○○及丙○○，也沒有參與任何職棒簽賭案
    件等語。而本件檢察官認被告甲○○涉犯前開罪嫌，無非係
    以：(1)同案被告證人戊○○於警詢、檢察官偵查及八十六年
    訴字第一二五三號審理時之證述；(2)同案被告乙○○於調查
    處及檢察官偵查時之證述；(3)丁○○於調查處、檢察官偵查
    ，及本院八十六年度易字第四八八二號審理時之證述；(4)丙○○於調查處、檢察官偵查中及本院八十六年度易字第四八
    八二號審理時之證述等資為論據（詳見起訴書及檢察官九十
    四年八月四日補充理由書）。
四、茲就本件證據之證據能力先予以說明：
  (一)證人戊○○於警詢、檢察官偵查及本院另案（八十六年度訴
    字第一二五三號）審理時之證述，是否屬傳聞證據，有無證
    據能力？
    按被告以外之人於審判外之言詞或書面陳述，除法律有規定
    者外，不得作為證據，刑事訴訟法第一百五十九條第一項定
    有明文。惟依同法第一百五十九條之一第一項之規定，被告
    以外之人於審判外向法官所為之陳述，得為證據；又同條第
    二項亦規定，被告以外之人於偵查中向檢察官所為之陳述，
    除顯有不可信之情況者外，得為證據。證人戊○○於檢察官
    偵查時之證述，就形式外觀上，並無顯不可信之情況。是其
    接受檢察官偵查時及本院另案審理時之證述，乃具有證據能
    力。至於其在警詢之證述，並無刑事訴訟法第一百五十九條
    之一至第一百五十九條之五之例外情形，乃無證據能力。
  (二)再按被告以外之人於檢察事務官、司法警察官或司法警察調
    查中所為之陳述，與審判中不符時，其先前之陳述具有較可
    信之特別情況且為證明犯罪事實存否所必要者，得為證據，
    刑事訴訟法第一百五十九條之二定有明文。共同被告即證人
    乙○○於八十六年四月十四日於調查處時之供述屬於被告以
    外之人，於審判外之陳述，且未經當事人同意作為證據使用
    ，被告並要求傳喚證人乙○○到庭接受對質。嗣證人乙○○
    於本院九十四年十一月九日到庭接受檢察官之交互詰問，其
    先前之陳述與審判中不符，經比較其前後所述（詳如後述）
    ，證人乙○○於調查處之證述，並無刑事訴訟法第一百五十
    九條之二較可信之特別情況，故其於調查處所為之上開證述
    無證據能力。
  (三)證人丙○○、丁○○於調查處、檢察官偵查及本院另案（八
    十六年度易字第四八八二號）審理時之證述，是否屬傳聞證
    據，有無證據能力？
    按被告以外之人於審判外之言詞或書面陳述，除法律有規定
    者外，不得作為證據，刑事訴訟法第一百五十九條第一項定
    有明文。惟依同法第一百五十九條之一第一項之規定，被告
    以外之人於審判外向法官所為之陳述，得為證據；又同條第
    二項亦規定，被告以外之人於偵查中向檢察官所為之陳述，
    除顯有不可信之情況者外，得為證據。證人丙○○、丁○○
    於檢察官偵查時之證述，就形式外觀上，並無顯不可信之情
    況。是其等接受檢察官偵查時及本院另案審理時之證述乃具
    有證據能力。至於其在調查處之證述，並無刑事訴訟法第一
    百五十九條之一至一百五十九條之五之例外情形，乃無證據
    能力。
五、依起訴書及補充理由書所載，被告甲○○涉犯職業棒球詐欺
    賭博犯嫌之行為分擔為：(1)被告及戊○○於八十五年七月二
    十四日透國乙○○之介紹在臺北環亞飯店認識丁○○及丙○○，當晚被告、戊○○及丁○○一同至嘉義商討打放水球事
    宜；(2)戊○○命沈芳達交付沈哲璋所有000000000
    號行動電話予被告作為聯絡詐賭犯行所用；(3)八十五年八月
    二十六日時報鷹隊與興農牛隊以打放水球實施詐術既遂後，
    同年月二十八日由被告甲○○應戊○○之指示，持三百萬元
    交付丁○○作為打放水球之酬金，丁○○將三十萬元交付乙○○；經查：
  1.證人丁○○、丙○○於本院審理時均表示，此次乃第一次見
    到被告，之前完全不認識被告（本院九十四年十一月九日審
    判筆錄參照），此與被告所辯稱與證人丁○○、丙○○互不
    相識等情相符，雖證人乙○○於本院審理時證述八十五年七
    月二十四日在環亞飯店聚餐時，被告亦在場，被告係戊○○
    之保鑣（本院同上筆錄參照），然當日在環亞飯店見面者有
    數人，戊○○當時為嘉義市農會理事長，為主要人物，證人
    丁○○及丙○○對於陪伴在戊○○身旁之被告，是否仍有印
    象，並非無疑，且無證據足以證明被告當時出現在環亞飯店
    之真正目的為何，亦無證據顯示被告與證人丁○○、丙○○
    當時係為討論職棒簽賭案件而一起出席餐會，及其等共同至
    嘉義係為商討打放水球事宜，尚無法以上述五(1)被告之行為
    ，即認被告對於本案檢察官起訴之犯行已有行為分擔。
  2.檢察官雖以戊○○命沈芳達交付沈哲璋所有0000000
    00號行動電話予被告作為聯絡詐賭犯行所用，而認定被告
    亦屬職棒簽賭集團之一員，惟本院遍觀卷內證據，並無該門
    號行動電話之任何相關通聯紀錄以供本院認定被告曾利用該
    行動電話聯絡職棒簽賭之犯行。況證人乙○○於本院審理時
    亦證述，由於被告為戊○○之保鑣，有時致電戊○○亦會先
    由被告接聽等情（本院同上筆錄參照），是即使被告確曾持
    有上開門號之行動電話，亦難遽此認定該行動電話係被告聯
    絡職棒簽賭之工具。參以起訴書所載當時與甲○○具有犯意
    聯絡而交付上開電話之沈芳達，業經台灣高等法院以該院八
    十九年上易字第三三００號以沈芳達涉犯職棒簽賭詐欺罪嫌
    因無證據證明沈芳達犯罪而判決無罪確定。綜上，尚難僅以
    持有該行動電話乙節，即推論出被告曾參與職業棒球詐賭乙
    案。
  3.證人丁○○亦於本院審理時證述當時戊○○確與其等約定打
    放水球，與其聯絡者亦係戊○○，並非本案被告，其與被告
    無任何之接觸，且八十五年八月二十八日在嘉義理髮廳交付
    三百萬元之人，並非本案被告；又證人乙○○亦證述，被告
    並非負責交付三百萬元之人，經核其等此部份關於交付三百
    萬酬金者，並非本案被告乙節所述相符（本院同上筆錄參照
    ），可信為真實。雖證人丁○○於本院另案（八十六年度訴
    字第一二五三號）八十六年六月十六日訊問時證述被告曾交
    付三百萬元與伊，惟本案被告甲○○自八十六年十月四日即
    發佈通緝，至九十三年十月三日始緝獲歸案，被告甲○○於
    證人丁○○、丙○○之前案審理時，均未到案作證，其他被
    告亦無機會指認被告甲○○是否參與涉案，況證人丁○○、
    丙○○於本院審理時亦均表示並不認識被告甲○○，則證人
    丁○○於本院另案審理時所證稱之「甲○○交付三百萬」等
    語是否即指本案之被告甲○○，尚非全然無疑，自難以特定
    涉案對象是否即為本案被告甲○○。又觀諸另案八十六年度
    訴字第一二五三號之八十六年六月十六日訊問筆錄（編號卷
    二三，第二八九頁反面參照），當時承審法官問：「八月二
    十六日放水成功，甲○○交付三百萬給你，你交三十萬與乙○○，你獨得二百七十萬，有否分配與丙○○？」答：「是
    的，此次與丙○○無關」，是當時承辦法官雖以一個問題訊
    問證人丁○○，惟該問題包含二個以上之問句，證人丁○○
    僅簡短回答「是的」，本院無法確知當時證人丁○○回答係
    針對何問句所為，且證人丁○○亦於本次審理時表示當時為
    了交保乃配合調查處之證述。而證人丁○○在本院經過交互
    詰問由檢察官以一問一答之方式，逐一詰問之情況下，明白
    陳述當時交付三百萬之人並非本案被告甲○○，是本院綜核
    上情，尚難以證人丁○○於本院前次審理時未臻詳盡之證述
    ，及在該證述無其他卷內佐證足資證明為真實之情況下，而
    為被告不利之認定。至於檢察官尚引用證人丁○○於偵查時
    之證述及本院另案八十六年度訴字第一二五三號（八十六年
    度易字第四八八二號）之其他證述為認定被告涉有上開犯嫌
    之證據，惟證人丁○○上開證述，均未曾提及本案被告甲○○在職棒簽賭案件中，擔任何分工角色，或得到任何利益，
    是證人丁○○上開證述亦不足為被告甲○○不利之認定。
  4.證人乙○○並一再表示調查處筆錄記載其當時陳述「甲○○
    就是戊○○之小弟阿志」等語（編號卷二五，第一二四頁反
    面參照）不實在，筆錄之所以如此記載係因為調查站一直無
    法查獲「阿志」為何人，遂以當時一起搭乘飛機至嘉義之旅
    客名冊中，發現被告甲○○之名字中有「志」，即認定甲○○就是「阿志」」。參以證人丁○○於本院審理時證述，三
    百萬送款之過程，係戊○○先以電話聯絡，再由一位「阿志
    」的人將錢送過來，「阿志」並非被告等語，核與證人乙○○於本院證稱，調查局當時因鎖定名字中有「志」字之人犯
    案，才於調查筆錄中記載「甲○○」為涉案之人等節相符（
    均參照本院上開筆錄），益見證人乙○○之調查處筆錄容有
    瑕疵，而當時送款之人係「阿志」而非被告甲○○。本院認
    證人乙○○在本院之證述，經過具結後，在負擔偽證罪之心
    理壓力下，經交互詰問程序，所為證述者與事實較為相符。
    且證人丁○○、乙○○所犯案件，均已判決確定，並無迴護
    、勾串，使自己免於刑責之可能，本院衡諸上情，如前四(二)
    所述，認證人乙○○調查處之證述並無特別可信之情形，而
    無證據能力，尚難採為被告不利之認定。
  5.共同被告即證人戊○○雖於檢察官偵查及本院另案八十六年
    訴字第一二五三號案件審理時證述略以：被告甲○○並非其
    手下，職業棒球簽賭之主事者均為被告甲○○等語（編號六
    二卷、第四頁反面，編號卷二十、第一一一頁反面，編號卷
    四、第三九頁反面參照）。惟查：證人戊○○為上開證述時
    ，本件職業棒球詐賭案正處於如火如荼調查之階段中，且證
    人戊○○亦因違反組織犯罪防制條例案件，羈押於台灣綠島
    監獄中，證人戊○○為避免自己受到刑事刑責，對於其所犯
    牽涉之犯行，自當避重就輕，將可能涉及刑責之行為，全部
    推諉他人，就本案而言，其與被告甲○○具有利害關係相反
    之情況，其所為之證述是否實在，即屬有疑。又本院審酌證
    人丁○○證述與其接洽打放水球之人為戊○○，證人乙○○
    於本院審理時亦證述被告甲○○為負責保護戊○○人身安全
    之保鑣，並無參與職棒詐賭部分（均參考本院上開筆錄），
    凡此均與證人戊○○上開之證述相差甚遠，因認證人戊○○
    上開不利於被告甲○○之證述，經本院調查其他證據後，其
    證述容有瑕疵，難以認定與事實相符，其所為之證述顯不具
    有可信性，因認證人戊○○上開證述，不足為被告甲○○不
    利之認定。
  6.至於證人丙○○自接受檢察官偵查時，及本院另案八十六年
    度易字第四八八二號（八十六年度訴字第一二五三號）審理
    時，均未曾提及本案被告甲○○有參與職棒詐賭、詐取賭金
    、分擔任何工作或自職棒詐賭中分得任何利益之情事，且在
    本院此次審理時亦表示並不認識被告甲○○，也未見過被告
    甲○○，此次開庭第一次見過甲○○等語，是證人丙○○之
    證述，亦難以為認定被告涉有檢察官起訴犯行之證據。
  7.檢察官雖起訴被告涉犯賭博、聚眾賭博及詐欺罪嫌，惟對於
    被告於何時聚眾賭博、使用之工具、對賭之對象為何？資金
    往來之紀錄？又被告與打放水球之球員或是其他共犯有何犯
    意聯絡及行為分擔？凡此檢察官均無法提出具體證據以供本
    院調查，僅以上述之證述作為認定被告犯行之證據，況若依
    檢察官起訴書所載，被告以職棒球員打放水球之方式，使賭
    客陷於錯誤下注交付賭金而詐取財物，則其事先已知道詐賭
    結果，即不能再論以賭博罪嫌。綜上所述，本院無法由上開
    四位證人之證述，遽以認定被告確實涉犯檢察官所起訴之犯
    行。
  8.其他：
  (1)按刑法第三百四十二條之背信罪，須以為他人處理事務為前
    提，所謂他人云云，係指受他人委任，而為其處理事務而言
    。背信罪之主體限於為他人處理事務之人，如為自己之工作
    行為，無論圖利之情形是否正當，原與該條犯罪之要件不符
    。」（最高法院四十九年台上字第一五三Ｏ號、二十九年上
    字第六七四號判例意旨參照）。檢察官之起訴書雖認被告甲○○與其他共同被告之球員，共同涉犯刑法上之背信罪嫌云
    云。經查：本件涉案之職棒球員等與所屬球隊簽訂之契約均
    採月薪制，各該球員皆係賴該月薪維生，且球隊亦均依勞工
    保險條例為渠等投保，足見球員係受僱於球隊，雙方為僱傭
    關係而非委任，揆諸前開說明，尚與背信罪之構成要件有間
    。又檢察官於九十四年八月四日之補充理由書，亦未敘及被
    告尚涉犯背信罪嫌，且於本院審理時，僅表示被告所涉犯之
    法條僅為刑法第二百六十六條賭博罪嫌、第二百六十八條聚
    眾賭博罪嫌及第三百三十九條第一項之詐欺罪嫌。參以本院
    進行辯論程序時，檢察官並未就此部分提出證據加以論告，
    足認檢察官就此背信罪之法條適用已有所更正，併予說明。
  (2)起訴書證據並所犯法條欄第二段第七行雖記載：「而江泰權
    、鄭百勝、郭尚豪係犯刑法第三百三十九第三項、第一項詐
    欺未遂罪與第三百四十二條第二項、第一項背信未遂罪，且
    與沈哲璋、沈芳達、甲○○、同案被告戊○○有犯意聯絡，
    行為之分擔，亦請論以共同正犯」等語，惟起訴書之犯罪事
    實並未就此部分有所敘述著墨，此段有關被告甲○○之記載
    應屬誤載，附此敘明。
六、綜上所述，檢察官在本件訴訟上所提出之上開證據均未能證
    明被告甲○○有何如檢查起訴之犯行，揆諸前開說明，既不
    能證明被告犯罪，即應為被告無罪之諭知。
據上論斷，應依刑事訴訟法第三百零一條第一項，判決如主文。
本案經檢察官蘇維達到庭執行職務。
中　　華　　民　　國　　94　　年　　11　　月　　30　　日
　　　　　　　　　刑事第九庭審判長法  官  蘇素娥
                                  法  官  官信成
                                  法　官　葉珊谷
以上正本證明與原本無異。
檢察官如不服本判決，應於判決送達後10日內，向本院提出上訴
狀（被告於本件無上訴利益）。
　　　　　　　　　　　　　　　　  書記官　顏淑華
中　　華　　民　　國　　94　　年　　11　　月　　30　　日
